【裁判字號】    95,台上,2384
【裁判日期】    950504
【裁判案由】    業務侵占等罪
【裁判全文】
最高法院刑事判決            九十五年度台上字第二三八四號
    上  訴  人
    即 自訴 人  陳其寬（原判決列載為「甲○○○○師事務所
                        即陳其.
    自訴代理人  林富村律師
    上  訴  人
    即  被  告  乙○○
                        6樓
    選任辯護人  王惠光律師
                陳建勳律師
上列上訴人等因陳其寬自訴被告業務侵占等罪案件，不服台灣高
等法院中華民國九十三年三月二十三日第二審判決（九十二年度
上易字第二二八二號，自訴案號：台灣台北地方法院九十年度自
字第五○二號），提起上訴，本院判決如下：
    主  文
原判決關於乙○○部分撤銷，發回台灣高等法院。
    理  由
本件原判決認定上訴人即被告乙○○（下稱被告）犯有上訴人即
自訴人陳其寬（原判決列載為「甲○○○○師事務所即陳其寬」
；下稱自訴人）所自訴如原判決事實欄一、二、三所示罪行；另
自訴人自訴被告涉犯如原判決理由欄六、(一)至(五)所示罪行，均不
能證明，乃不另為無罪之諭知，因而撤銷第一審關於被告業務侵
占部分之科刑判決，改判論被告以共同連續意圖為自己不法之所
有，而侵占對於業務上所持有之物罪，處有期徒刑貳年陸月；另
駁回被告關於業務上登載不實（處有期徒刑肆月）部分之上訴，
並定執行刑有期徒刑貳年捌月；固非無見。
惟查：(一)、刑罰法令關於沒收之規定，有採職權沒收主義與義務
沒收主義；職權沒收，指法院就屬於被告所有，並供犯罪所用或
因犯罪所得之物，仍得本於職權為斟酌沒收與否之宣告，例如刑
法第三十八條第一項第二款、第三款、第三項前段等屬之；義務
沒收，又可分為絕對義務沒收與相對義務沒收二者，前者指凡法
條規定「不問屬於犯人與否，沒收之」者屬之，法院就此等之物
，無審酌餘地，除已證明滅失者外，不問屬於犯人與否或有無查
扣，均應沒收之；後者指凡供犯罪所用或因犯罪所得之物，若屬
於被告或共犯所有者，均應予以沒收而言。按刑法第二百十九條
規定：「偽造之印章、印文或署押，不問屬於犯人與否，均沒收
之。」即採絕對義務沒收主義。原判決事實欄二、(二)認定被告為
達侵占自訴人簽發，以台灣東華書局股份有限公司為受款人，民
國八十三年十二月五日期，票號ＪＣ0000000，面額新台
幣（下同）十八萬元之支票一張，竟自行決意偽刻「台灣東華書
局股份有限公司」之章戳，蓋於該支票背面而為背書，並持之向
監察院郵局（第一００支局）行使，存入李俊霆帳戶，再自該帳
戶提領現金轉存其夫梁景銘帳戶予以侵占等情；如果無訛，原判
決顯係認被告除偽造「台灣東華書局股份有限公司」之章戳外，
尚在上開支票背面偽造「台灣東華書局股份有限公司」之印文，
則該等偽造之「台灣東華書局股份有限公司」章戳、印文，依上
說明，不問屬於犯人與否，均應沒收之；乃原判決並未諭知沒收
，已有未合。又原判決事實欄既認定被告係自行決意偽刻「台灣
東華書局股份有限公司」之章戳，蓋於該支票背面而為背書，然
理由二、(七)卻說明：被告既有侵占該十八萬元票款之目的，復自
承該支票之被背書人「李俊霆」署押為其書寫，則其非偽造「台
灣東華書局股份有限公司」之背書不可，是蓋於該支票背面之「
台灣東華書局股份有限公司」印文，要係被告親自或委由他人所
偽造云云，即有事實與理由矛盾之違法。(二)、有罪之判決書應記
載事實，所謂事實不僅指犯罪之行為而言，即犯罪之時、日、處
所、動機、目的、手段、結果等與論罪科刑有關之事項，亦應依
法認定予以明確之記載，始足為適用法律之依據。原判決事實欄
二、(一)關於被告侵占票款之犯罪時間，並未明白認定，詳細記載
，因與其他侵占部分，是否成立連續犯，至有關係，自不足為論
罪科刑適用法律之依據，於法亦有未合。(三)、原判決以自訴意旨
另以：被告於八十二年十一月二十三日以自訴人事務所名義，發
出建北八二工字第七八０一四二二號函（即Ａ函），隨函並檢附
以台北市第三信用合作社城內分社為付款人，票號ＪＣ0000
000，面額一百十八萬七千四百六十九元，發票日八十二年十
一月二十五日之支票影本一紙，因認被告另犯偽造私文書、偽造
有價證券及侵占上開票款之罪嫌。經審理結果，認被告有權製作
Ａ函，不能成立偽造私文書罪，但其於業務上製作不實之文書，
應論以業務上登載不實文書罪；至支票影本，雖係被告利用影印
方式製作而成，然該影印製作而成內容不實之支票影本，並無有
價證券之效力，被告此部分行為，亦不構成偽造有價證券罪云云
；然該支票影本，若果係被告利用影印方式製作而成，該支票影
本上既有發票人、受款人、付款人、發票日及票號、帳號、面額
（見台灣台北地方法院檢察署八十八年度偵字第一三八七七號卷
第七三頁），得否解為係私文書？仍堪研求。(四)、被告辯稱：原
判決事實欄三系爭之Ａ函，係其打字錯誤之草稿，並未發出，實
際發出的是Ｂ函，寄出的支票也只有一張（票面額一百十萬四千
六百二十三元）云云；倘若不虛，然既係打字錯誤並作廢之草稿
，何以不予毀棄而仍留存於檔卷？另其寄給亞新工程顧問有限公
司的支票，面額既為一百十萬四千六百二十三元，何須又製作票
號相同面額卻不同之支票，亦留存於檔卷？其目的何在？與其成
罪與否，非無關係，均有待釐清。(五)、當事人在審判期日前，或
審判期日，聲請調查之證據，如法院未予調查，又未認其無調查
之必要，以裁定駁回之，亦未於判決理由內予以說明，自屬調查
職責未盡及理由不備。再刑法第三百三十六條第二項之業務侵占
罪，以意圖為自己不法之所有，而侵占對於業務上所持有之物為
其構成要件；所謂意圖，乃犯罪構成之主觀的違法要素，亦屬犯
罪之成立要件；被告迭次辯稱：自訴人向銀行提款，取款條上除
須蓋「甲○○○○師事務所」大印外，尚須蓋「陳其寬」小章，
而小章由合夥人劉應昌保管，每筆提款均須經劉應昌核對支出憑
證後用印，其不可能侵占；被告上訴意旨另指稱：原判決認定伊
侵占之金額計約五百五十萬元，但由伊夫梁景銘帳戶轉入自訴人
帳戶的金額計有八、九百萬元，且其轉入自訴人帳戶的日期在前
云云；若所述實在，被告轉入自訴人帳戶的金額既大於原判決認
定其侵占之數額，則被告此部分是否仍有為自己不法所有之意圖
？洵有進一步查明之必要。而被告於第一審法院審理時，即整理
出明細表一份並檢附相關憑證聲請調查（見一審卷第二宗第六九
至一一五頁），一審法院未為調查；被告於九十二年九月二十九
日、九十三年二月二十五日復具狀向原審聲請調查（見原審卷第
七一至七四、一七四至三三九頁），原判決也查明自梁景銘帳戶
轉入自訴人帳戶的款項有四筆，則被告關於確有自梁景銘帳戶轉
帳入自訴人帳戶之辯解似非全然無據，原審就此仍未詳為調查，
復未說明不予調查之理由，難謂無調查職責未盡及理由不備之違
法。以上或為自訴人、被告上訴意旨所指摘，或為本院得依職權
調查之事項，應認原判決關於被告部分有撤銷發回更審之原因。
又本件不得上訴於第三審法院之業務侵占罪，與得上訴之行使偽
造私文書罪，為牽連犯，而以不得上訴之業務侵占罪為重，得上
訴之行使偽造私文書罪為輕，雖依刑法第五十五條從不得上訴之
業務侵占罪論科，惟其牽連之行使偽造私文書罪，原得上訴，而
牽連犯罪之上訴又不可分，則對於該業務侵占罪，亦應認為得上
訴於第三審法院；又不得上訴於第三審法院之業務上登載不實罪
，與自訴人指訴而得上訴之偽造有價證券、偽造私文書罪，自訴
人認係牽連犯，原判決就業務上登載不實部分論處罪刑，就偽造
有價證券、偽造私文書二部分均諭知不另為無罪之判決，三罪間
既有牽連犯關係，而偽造有價證券、偽造私文書二部分原得上訴
，且牽連犯之上訴又不可分，則對於業務上登載不實部分亦應認
為得上訴於第三審法院；至其他不另諭知無罪部分，本乎審判不
可分原則，應併予撤銷發回，均附為敘明。又自訴人，以自然人
及法人為限，非法人之團體，不得為自訴人。原判決自訴人欄列
載自訴人為「甲○○○○事務所即陳其寬」，似係「陳其寬」之
誤載，更審時應注意及之。
據上論結，應依刑事訴訟法第三百九十七條、第四百零一條，判
決如主文。
中    華    民    國  九十五  年    五    月    四    日
                      最高法院刑事第十二庭
                          審判長法官  林  永  茂
                                法官  洪  文  章
                                法官  蘇  振  堂
                                法官  蕭  仰  歸
                                法官  何  菁  莪
      本件正本證明與原本無異
                                      書  記  官
中    華    民    國  九十五  年    五    月    九    日
                                                      Ｌ


司法院資訊處製作；財團法人民間司法改革基金會備份。
